臺灣高等法院刑事判決　　　　　　　　94年度上訴字第1314號
上　訴　人　臺灣板橋地方法院檢察署檢察官
被　　　告　乙○○
指定辯護人　法律扶助律師　施習盛律師
上列上訴人因被告家暴殺人案件，不服臺灣板橋地方法院93年度
重訴字第29號，中華民國94年3月10日第一審判決（起訴案號：
臺灣板橋地方法院檢察署93年度偵字第8847號），提起上訴，本
院判決如下：
    主  文
原判決撤銷。
乙○○殺人，處有期徒刑玖年。扣案之檳榔刀壹把沒收。
    事  實
一、乙○○係黃奎達之妻舅，於民國（下同）93年5月25日晚上7
    時許，在臺北縣三重市○○○路○段43巷21號3樓其住處，酒
    後（雖飲酒但未至心神喪失或精神耗弱狀態）因不滿位於樓
    下2樓之承租人李震（由李震向黃奎達所承租），假日及當
    天下午在該住處打牌，影響其居住安寧，故先後2次下樓找
    李震理論；而李震亦隨即將乙○○前來理論之事告知房東黃
    奎達，並請黃奎達前來處理。迄同日晚間10時許，黃奎達前
    往乙○○前揭3樓住處樓梯間，欲與乙○○商談，請乙○○
    不要騷擾房客李震，言語之間與乙○○發生口角，進而雙方
    互為拉扯、推打；乙○○因而退至3樓樓梯間轉角處，並於
    拉扯後倒地，因而心生不滿，明知其所有平日置於該轉角處
    雜物箱內之檳榔刀1把（用來刮掉鐵桿上生鏽部分）係尖銳
    之凶器，持以刺人胸部足以使人致命，仍取得該檳榔刀刺向
    黃奎達左胸膛1刀，該檳榔刀刺入方向由前至後、由上至下
    、由左至右，傷口長度約為3.5公分，深度約9到10公分，因
    而傷及黃奎達左肺上葉及上升主動脈，導致大量出血。在場
    黃奎達之姐黃厲花見狀，立即用手壓住黃奎達之傷口，並將
    黃奎達扶持下樓欲前往醫院治療，行至2樓時，黃奎達因傷
    重不支倒地，復由2樓承租人李震電請救護車前往救治；經
    救護車將黃奎達送往財團法人新光吳火獅紀念醫院緊急救治
    ，至當日晚間11時許，仍因左胸壁銳器刺入傷，傷及左肺上
    葉及昇主動脈，導致大量出血而不治死亡。嗣臺北縣政府警
    察局三重分局慈福派出所警員陳睿軒、呂國禎一同於同日晚
    間10時20分許執行巡邏勤務時，據報該處發生糾紛而前往處
    理，乙○○在有偵查犯罪權限之公務員知悉其為犯罪行為人
    前，主動向警員陳睿軒坦承其持刀刺傷黃奎達之犯行，並接
    受裁判，經警扣得上揭檳榔刀1把，而查獲。
二、案經臺北縣政府警察局三重分局報請臺灣板橋地方法院檢察
    署檢察官偵查起訴。
    理  由
一、訊之被告乙○○雖坦承有在上揭時地持檳榔刀刺黃奎達1 刀
    ，使之因而死亡之事實，但矢口否認有殺人之故意及犯行，
    在原審辯稱：當天伊在2樓要求房客李震賭博小聲一點，李
    震不知道向黃奎達說什麼，後來黃奎達就與伊爭吵，並且2
    人就到2樓與李震對質，對質後伊上去3樓；隔沒有多久，黃
    奎達叫伊搬走，伊說伊沒有地方搬，黃奎達就出手打伊，伊
    當時有喝酒，就往後倒下，因為倒下後被黃奎達抓住脖子，
    剛好樓梯有1個紙箱，裡面放了一些工具，伊的手就亂抓，
    不知道抓到檳榔刀，就往黃奎達刺去云云。在本院辯稱：只
    有一刀而已，我沒有殺死他的意思等語。經查：
  (一)本件被告乙○○於上揭時地，與被害人黃奎達雙方因處理房
    客噪音問題發生爭執，黃奎達進而與乙○○發生拉扯、推打
    ，乙○○於拉扯間倒地，遂持置於身旁雜物箱內之檳榔刀向
    被害人黃奎達之左胸刺1刀，致被害人黃奎達左胸壁銳器刺
    入傷，傷及左肺上葉及昇主動脈，導致大量出血而死亡之事
    實，業據被告乙○○於原法院及本院審理時坦承在卷，核與
    證人即死者黃奎達之姐黃厲花、房客李震在原審供證情節相
    符；本案復經檢察官督同法醫師相驗屬實，有臺灣板橋地方
    法院檢察署勘驗筆錄2紙，及同署93州甲字第1705號相驗屍
    體證明書、同署93年度相字第684號相驗報告書、財團法人
    新光吳火獅紀念醫院急診病例影本、法務部法醫研究所（93
    ）法醫所醫鑑字第0834號鑑定書各1份在卷可稽，暨檳榔刀1
    把、血衣3件扣案可證。此部分被告之自白核與事實相符，
    應屬可信。
  (二)被告乙○○雖辯稱：係受到被害人黃奎達之攻擊，為了反抗
    才刺他1刀，主張出於正當防衛云云。惟按正當防衛必須對
    於現在不法之侵害始得為之，侵害業已過去，即無正當防衛
    可言。至彼此互毆，必一方初無傷人之行為，因排除對方不
    法之侵害而加以還擊，始得以正當防衛論，最高法院30年度
    上字第1040號著有判例。本件證人黃厲花已在原法院審理時
    到庭具結供證：（問：當時他們吵架有無動手？）有，他們
    有打架，我以為他們只是撥來撥去；... （問：你剛剛說撥
    來撥去？）是捶來捶去，當時我有看到我弟弟打被告的頭趕
    他走；... （問：全程目睹？）是的；... （問：你都在現
    場？）是的，我坐在那裡云云（見原審卷第83頁至第87頁）
    。而被害人黃奎達係因在互毆當中被刀刃傷害，致左胸壁銳
    器刺入傷，傷及左肺上葉及昇主動脈，導致大量出血而死亡
    之事實，亦有如前述；基此，本件係因被告乙○○與被害人
    黃奎達發生互毆，因而持檳榔刀刺殺黃奎達，已灼然可見。
    被告辯稱正當防衛乙節，自非可採。
  (三)證人黃厲花、甲○○雖均供證：被告乙○○與被害人黃奎達
    並非有宿怨云云；本案又係因房客李震打牌噪音問題，致被
    告與被害人黃奎達發生口角爭執，進而互相拉扯、推打，爭
    執之發生事出突然。惟按殺人與傷害人致死之區別，應以加
    害人有無殺意為斷，不能因與被害人原無宿怨，即認為無殺
    人之故意（最高法院51年台上字第1291號判例意旨參照）。
    本案刺人凶器之檳榔刀，刀刃、刀柄各長約9公分，寬約3.5
    公分，刀鋒銳利，有該檳榔刀扣案為證。以該檳榔刀之銳利
    ，執以刺人胸部，足以致命，此為週知之事實。乃被告竟執
    以刺進被害人黃奎達之左胸1刀，傷口長度約為3.5公分，深
    度約9到10公分，傷及黃奎達左肺上葉及上升主動脈，顯見
    被告刺殺之時，其用力之猛，殺意之堅。又，依該檳榔刀形
    狀之奇特，刀鋒之銳利，縱使僅用手觸摸而不用眼睛查看，
    亦可輕易分辨，自無誤拿之理。被告所辯：伊的手就亂抓，
    不知道抓到檳榔刀；只有一刀而已，沒有殺死被害人之故意
    云云，核與事理有違，並不足採。
  (四)被告在原審雖又辯稱：伊行為時因酒醉至精神狀態達精神耗
    弱之程度云云。惟按刑法上之心神喪失或精神耗弱，應依行
    為時精神障礙之程度而定，如行為時之精神，對於外界事務
    全然缺乏知覺理會及判斷作用，而無自由決定意思之能力者
    ，為心神喪失，如此項能力並非完全喪失，僅較普通人之平
    均程度顯然減退者，則為精神耗弱，最高法院所著26年度渝
    上字第237號亦著有判例；故是否達刑法上之心神喪失或精
    神耗弱程度，仍應以行為時之精神狀態判斷之。次查，本件
    經函請亞東紀念醫院就被告乙○○其行為時是否因「酒精影
    響」而處於心神喪失或精神耗弱程度，經鑑定結果認：（乙
    ○○）會談時態度合作，情緒穩定，言語連貫，答問切題。
    對人、時、地之定向感及記憶力完好，無幻覺、怪異思想及
    行為，無任何明顯「重大精神病」（如精神分裂症、躁鬱症
    等）之跡象；... 根據楊員對93年5月25日10時20分許案發
    當時狀況之描述，楊員記憶完整、清晰，對飲酒多少也能清
    楚敘述，楊員在案發當時之精神狀態顯然未達精神耗弱或心
    神喪失之程度。酒精濃度在案發當時並未影響楊員之精神狀
    態；... 綜合以上資料，楊員在93年5月25日晚上10時20分
    許殺人一案，在案發當時之精神狀態並未達到精神耗弱或心
    神喪失之程度，有該院93年12月6日精神鑑定報告書1份在卷
    可查。另參酌證人即被告之女楊佩珊在原法院審理時到庭證
    稱：（問：那天晚上10點以後有無看到你父親？）4樓沒有
    時鐘，應該是10點；（問：你看到你父親狀況是如何？）有
    一點驚慌；（問：當時你父親衣服的狀況？）沒有注意看；
    （問：你是在四樓看到你父親？）是的，他當時說殺到我舅
    舅，叫我叫救護車等語（見原審卷第90頁、第91頁）。得見
    被告乙○○於酒後刺殺被害人黃奎達後，仍能清楚認知被害
    人受傷之事實，亦能作出應將傷者送醫救治之判斷，其精神
    對於外界知覺之理解及判斷作用，並未完全缺乏或較普通人
    平均程度顯然減退。是被告乙○○辯稱：行為時已達心神喪
    失或精神耗弱之狀態乙節，亦不足採。
  (五)本件事證明確，被告乙○○之犯行足堪認定。
二、核被告乙○○所為，係犯刑法第271條第1項之殺人罪。次查
    ，被告於刺傷被害人後，在有偵查犯罪權限之公務員知悉其
    為犯罪行為人前，主動向據報前往現場處理糾紛之臺北縣政
    府警察局三重分局慈福派出所警員陳睿軒坦承刺傷告訴人並
    接受裁判等情，業經證人陳睿軒於本院審理時結證明確（見
    原審本院93年12月23日審判筆錄第27至30頁），則被告對於
    未發覺之罪自首而受裁判，應依刑法第62條前段規定減輕其
    刑。
三、原審據以論罪科刑，固非無見。惟查，被告乙○○所為，係
    犯刑法第271條第1項之殺人罪，其理由已見前述；原判決認
    被告所為係犯刑法第277條第2項之傷害致死罪，尚有未洽。
    公訴人之上訴意旨執以指摘原判決不當，為有理由，應由本
    院將原判決撤銷改判。爰審酌被告為被害人妻舅關係，其犯
    罪之動機在一時氣憤，殺人之手段、刺殺僅有一刀，然已造
    成被害人生命剝奪，及犯罪後已坦承全部犯行之態度等一切
    情狀，量處如主文所示之刑。扣案之檳榔刀1把，為被告乙
    ○○所有，係供犯罪所用之物，業據被告陳明在卷，爰依刑
    法第38條第1項2款之規定宣告沒收，附此敘明。
據上論斷，應依刑事訴訟法第369條第1項前段、第364條、第299
條第1項前段，刑法第271條第1項、第62條、第38條第1項第2款
，判決如主文。
本案經檢察官林炳雄到庭執行職務。
中　　華　　民　　國　　94　　年　　7 　　月　　21　　日
　　　　　　　　　刑事第十三庭  審判長法　官  劉景星
                                      法  官  陳志洋
                                      法  官  陳博志
以上正本證明與原本無異。
如不服本判決，應於收受送達後十日內向本院提出上訴書狀，其
未敘述上訴之理由者並得於提起上訴後十日內向本院補提理由書
（均須按他造當事人之人數附繕本）。
                                      書記官  陳嘉文
中　　華　　民　　國　　94　　年　　7 　　月　　22　　日
附錄：本案論罪科刑法條全文
刑法第271條 (普通殺人罪)
殺人者，處死刑、無期徒刑或十年以上有期徒刑。
前項之未遂犯罰之。
預備犯第 1 項之罪者，處二年以下有期徒刑。
